臺灣新北地方法院刑事判決
110年度自字第24號
自  訴  人  吳原順

自訴代理人  陳宜宏律師
            郭明松律師
被      告  陳永昌



選任辯護人  涂文勳律師
上列被告因誣告案件，經自訴人提起自訴，本院判決如下：
    主  文
陳永昌無罪。
    理  由
一、自訴意旨略以：被告陳永昌前於民國95年間，經嘉慶公司負
    責人黃家訓聘僱為「四季紐約工地」之監工，因嘉慶公司負
    責之「四季紐約工地」土石方清運業務車輛及工地，多次違
    反道路交通管理處罰條例，而遭當時實任中和分局員山派出
    所警員之自訴人吳原順開立罰單罰緩、記點或車輛違規紀錄
    ，致被告不滿，適逢該工程爆發公務員索賄之貪務案件而遭
    檢調機關偵辦時，被告遂於96年1月30日在法務部調查局臺
    北縣調查站（現為法務部調查局新北市調查處，下稱調查局
    ）、臺灣新北地方檢察署（下稱新北地檢署），誣指自訴人
    曾至工地暗示索賄、其後並有索賄之情事，致法務部調查局
    將自訴人列為該案被告，檢察官不察，亦將自訴人起訴。因
    認被告涉犯刑法第169條第1項之誣告罪嫌等語。
二、按犯罪事實應依證據認定之，無證據不得認定犯罪事實；不
    能證明被告犯罪，應諭知無罪之判決，刑事訴訟法第154條
    第2項、第301條第1項分別定有明文。
三、自訴意旨認被告涉犯上開誣告罪嫌，無非係以：㈠臺北縣政
    府警察局中和分局員山派出所95年4月1日勤務分配表、派出
    所取締交通管理事件被告移送表、工作紀錄簿各1件；㈡法務
    部調查局臺北縣調查站96年1月30日被告之調查筆錄、被告
    指認照片、臺灣新北地方檢察署96年1月30日被告之偵訊筆
    錄、臺灣高等法院99年9月7日審判程序筆錄各1份；㈢自訴人
    身分證、體檢紀錄、中和分局員警疑涉嫌不法之相關通訊檢
    查作業報告表、自訴人親筆書信、內政部警政署保安警察第
    三總隊調派令、新北市工務局108年12月23日新北工施字第1
    082398861號函、臺北縣政府警察局96年10月25日北縣警人
    字第0960129495號函各1份為其主要論據。
四、訊據被告堅辭否認有何上開犯行，辯稱：其雖對96年1月30
    日在法務部調查局臺北縣調查站之調查筆錄（下稱調詢筆錄
    ）及臺灣新北地方檢察署之偵訊筆錄（下稱偵訊筆錄）所為
    之內容其不爭執，然其並無誣告之情等詞；辯護人則為被告
    辯護稱：自訴人所犯貪污治罪條例之賄賂案件，業經臺灣高
    等法院106年度矚上重更㈢字第1號判決有期徒刑3年8月，嗣
    經最高法院109年度台上字第5017號判決駁回上訴確定，而
    被告並未在調查局或新北地檢署對自訴人提起刑事告訴或告
    發，被告係在調查人員或檢察官以被告或證人身分偵訊時，
    據實陳述己身所親件親聞之事實，係屬「因公務員之推問而
    為不利他人之陳述」，而非屬向該管公務員申告犯罪事實，
    與誣告罪要件不符；又被告於調詢及偵訊所為陳述係親件親
    聞之事實，並非虛構，亦非明知無此事時而故意捏造，其主
    觀上並無誣告故意等語。經查：
　㈠被告於96年1月30日至調查局及新北地檢署為調詢、偵訊，並
    經作成前開調詢筆錄及偵訊筆錄，自訴人另案涉犯貪污治罪
    條例部分，業經臺灣高等法院以106年矚上重更㈢字第1號判
    決處有期徒刑3年8月，上訴後經最高法院以109台上字5017
    號判決駁回上訴確定等情，業經被告於本院供述在卷（見本
    院卷第210頁），並有調詢筆錄、偵訊筆錄及上開判決各1份
    在卷可憑（見本院卷第45至61、65至73、261至285、287至3
    84頁），就此部分事實，固堪認定。
　㈡然按刑法上誣告罪之成立，以意圖他人受刑事或懲戒處分，
    且明知所訴虛偽為構成要件，若出於誤會或懷疑有此事實而
    為申告，自不得指為虛偽；又若因公務員之推問而為不利他
    人之陳述，縱其陳述涉於虛偽，既無申告之意思，即與誣告
    之要件不符；又刑法之誣告罪係以使他人受刑事或懲戒處分
    為目的，而為虛偽申告之犯罪。其誣告之方式為告訴、告發
    、自訴或報告，以書狀或口頭行之，或具名或捏名或匿名為
    之，均所不問，惟須出諸積極之行為，不得以消極行為犯之
    （最高法院74年度台上字第4985號、90年度台上字第3505號
    判決意旨可供參照）。
　㈢查被告前因涉嫌犯貪污治罪條例，經新北地檢署黃智勇檢察
    官於96年1月30日傳喚並發交調查局詢問，被告於該日11時5
    0分到場接受詢問，其後於同日21時14分復至新北地檢署接
    受複訊等情，有調詢筆錄、偵訊筆錄各1份在卷足憑（本院
    卷第45至61、65至73頁），足認被告當時係以犯罪嫌疑人之
    身分，經傳喚到案後甫接受調查局詢問及檢察官訊問，自非
    係以積極主動方式前往調查局或新北地檢署而為告訴、告發
    、自訴或報告等情甚明；被告雖於接受詢問或訊問時有指證
    當時員山派出所管區員警至工地索賄，並描述該員警為雲林
    人、身高約170公分左右、體型瘦及年紀輕等特徵，然此亦
    係經調查員詢問及檢察官訊問被告是否認識該管區員警、被
    告有無打點過該管區派出所員警等內容後被告所為之陳述，
    是被告當時實係因調查員之詢問及檢察官之訊問始為前開不
    利於自訴人之陳述，難認被告當時有何積極申告之行為，依
    前開說明，自與刑法第169條第1項誣告罪之構成要件不符。
　㈣自訴人固提出上開事證並於本院傳喚證人即時任員山派出所
    之員警張家修、張志銘到庭作證（見本院卷第437至457頁）
    ，然上開事證僅足認定自訴人於95年4月1日出勤狀況及勤務
    情形等事實，要與被告嗣於96年1月30日在調查局或新北地
    檢署有無誣告之事實無涉，自難依此遽為不利於被告之認定
    。
五、綜上所述，自訴人提出之證據，不足以證明被告確有自訴意
    旨所指誣告之犯行。此外，依本院調查所得之證據，亦不足
    以形成被告有罪之心證，揆諸前開規定，犯罪尚屬不能證明
    ，爰為被告無罪之諭知如主文所示。
據上論斷，應依刑事訴訟法第343 條、第301條第1項，判決如主
文。
中　　華　　民　　國　　111 　年　　6 　　月　　21　　日
                  刑事第七庭  審判長法  官  彭全曄

                                    法  官  沈  易

                                    法  官  白承育
上列正本證明與原本無異。
如不服本判決，應於判決送達後20日內敘明上訴理由，向本院提
出上訴狀 (應附繕本) ，上訴於臺灣高等法院。其未敘述上訴理
由者，應於上訴期間屆滿後20日內向本院補提理由書「切勿逕送
上級法院」。
                                    書記官  馬韻凱
中　　華　　民　　國　　111 　年　　6 　　月　　24　　日